臺灣彰化地方法院刑事判決　　　　　　　93年度訴字第1246號
公　訴　人　臺灣彰化地方法院檢察署檢察官
被　　　告　丁○○　男　49歲.
　　　　　　　　　　身分證統一.
　　　　　　　　　　住彰化縣芳.
指定辯護人　朱慧真律師
上列被告因殺人未遂等案件，經檢察官提起公訴（93年度偵字第
5311號），本院判決如下：
    主  文
鍾添共對於公務員依法執行職務時，施強暴，處有期徒刑陸月，
如易科罰金，以參佰元折算壹日，扣案之水泥塊壹塊沒收；又於
公務員依法執行職務時，當場侮辱，處拘役參拾日，如易科罰金
，以參佰元折算壹日。
    事  實
一、緣丁○○因罹患重度憂鬱症，偶有失控行為，惟其精神狀況
    尚未達心神喪失及精神耗弱之程度。其於民國93年4月23日
    上午11時30分許，駕駛車號Ａ7—2752自小客車，行經彰化
    縣埤頭鄉○○○路與外環道路口，適逢大甲媽祖遶境活動，
    由編制於彰化縣警察局北斗分局埤頭分駐所義警分隊之隊員
    乙○○、甲○○等人於該路口負責交通管制，協助執行警察
    勤務，禁止車輛由斗苑東路進入市區，並指揮車輛沿外環道
    路行進往彰化縣溪州鄉方向行駛。鍾添共明知義警隊員乙○○係身著員警制服，為依法執行交通管制職務之公務員，因
    不滿乙○○禁止其由斗苑東路進入市區行駛，竟基於侮辱公
    務員之犯意，而當場對於執行公務之乙○○以「幹你娘」等
    語侮辱之（公然侮辱部分，未據告訴），並隨即駕車沿外環
    道路往溪州鄉方向行駛。嗣因鍾添共仍心有不甘，竟於同日
    上午11時45分許，駕駛上開自小客車，再沿外環道路折返回
    乙○○值勤之路口，接續前開侮辱公務員之犯意，當場對於
    仍在執行公務之乙○○，以「幹你娘，給你死」等語侮辱之
    ，並基於對公務員執行職務時實施強暴以妨害公務之犯意，
    以高速行駛再煞車之衝撞方式，朝乙○○所站立位置衝撞，
    乙○○見狀，隨即跳開，並站立於該路口附近之「老鄉牛肉
    麵店」騎樓前，鍾添共見狀，復承前對公務員實施強暴之犯
    意，倒車欲衝撞乙○○；乙○○再度閃開，並躲在騎樓柱子
    後方。鍾添共即停車，並於下車時，持其所有，置放於車上
    之水泥塊，朝乙○○丟擲，復因乙○○閃避得宜而未受傷，
    乙○○遂上前欲制止鍾添共，鍾添共即出手揮打乙○○，2
    人並發生肢體衝突拉扯，致乙○○受有右手掌部挫傷之傷害
    （傷害部分業據撤回告訴）。鍾添共隨即復返回前開自小客
    車，再度自該車上拿出另1水泥塊，惟因察覺乙○○不斷撥
    打電話求援，始作罷上車離去，並於駕車駛離時，承前施強
    暴之犯意，再度駕車往乙○○所站立位置疾駛，經乙○○閃
    離，鍾添共始駕車離去，鍾添共以前開駕車衝撞、丟擲石塊
    、出手毆打拉扯等方式，對乙○○施以強暴，妨害乙○○執
    行職務。嗣經警依現場民眾所拍攝之照片及記錄之車號，始
    循線查獲鍾添共，並在現場查扣被告所有，供其丟擲乙○○
    所用之水泥塊1塊。
二、案經彰化縣警察局北斗分局報告臺灣彰化地方法院檢察署檢
    察官偵查起訴。
    理  由
一、訊據被告鍾添共固坦承曾於上揭時、地，與證人乙○○打罵
    等情，惟矢口否認涉有前開犯行，辯稱：當時係2人互罵、
    互毆，且係伊要駕車離去時，證人乙○○自行跑到車前，伊
    並無衝撞之意云云。辯護人則為被告辯護稱：被告並無殺人
    之犯意等語。經查：
  (一)本件證人乙○○為彰化縣警察局北斗分局埤頭分駐所之義
    警，於92年4月23日上午，係經該所召集服勤大甲媽祖繞境
    交整協勤工作1節，業據證人即遭辱罵、施強暴之義警乙○○於本院審理時證稱：其係義警，當日執行交通勤務有穿著
    制服等語（見本院94年6月7日審判筆錄），且有彰化縣警察
    局北斗分局埤頭分駐所94年5月15日呈報單暨所附該所93年4
    月23日勤務表、編列義警分隊名冊、協勤位置表各1份存卷
    可參（見本院卷），上情可信為真實，是本件證人乙○○於
    上開時、地執行交通勤務時，應係屬執行職務之公務員，且
    被告應就證人乙○○之公務員身分已有認識。前揭被告辱
    罵證人乙○○，並駕車衝撞、丟擲石塊、出手毆打證人乙○○之犯罪事實，業據證人乙○○於警、偵訊及本院審理時均
    證稱：當日穿著、事發緣由、被告對其辱罵、數次駕車衝撞
    、丟擲石塊、出手毆打之經過綦詳（見偵卷第6頁至第7頁、
    第41頁，本院94年6月7日審判筆錄），核與證人即同時在現
    場執行交管勤務之義警甲○○及現場目擊者丙○○於警、偵
    訊及本院審理時，均證稱：當日被告身著制服、被告駕車衝
    撞乙○○、丟擲石塊等情相符（見偵卷第9頁至第10頁、第
    42頁，本院94年6月7日審判筆錄，偵卷第11 頁至第13頁、
    41頁，本院94年6月7日審判筆錄），並有現場照片3紙、乙○○手部受傷照片1紙及英仁醫院93年4月23日診斷證明書1
    紙在卷可稽（見偵卷第20頁至第21頁、第24頁、第25-1頁）
    ，此外，尚有被告持以攻擊證人乙○○之水泥塊1塊扣案足
    資佐證，且雖證人乙○○於本院審理時證稱：其於指揮被告
    往外環道行駛時，被告當時係很不高興地回問關其何事，當
    時尚無辱罵幹你娘等語（見本院94年6月7日審判筆錄），惟
    證人乙○○於本院同日審理時，亦證稱：因事隔已久，無法
    詳記，但在警局時均有照實陳述等語（見本院94年6月7日審
    判筆錄），衡之本件事發時間係於93年4月23日，距離證人
    乙○○至本院作證時，已事隔1年餘，證人乙○○極有可能
    因記憶模糊而就部分細節不復記憶，況證人乙○○既已於本
    院審理時，證述於警詢時均有據實陳述，且證人乙○○於警
    、偵訊時，均證述被告於第1次不服指揮時，即已出言辱罵
    幹你娘等語，又證人乙○○就此部分陳述，復與證人甲○○
    於警詢時證述2人有發生口角等情相符，應可認證人乙○○
    於警詢時證述被告於第1次2人相遇時，即已出言辱罵等語，
    與事實較為相符。是上情已堪認定。被告雖辯稱當時係與
    證人乙○○2人互罵、互毆，且係證人乙○○自行攔阻在前
    云云，惟查，本案係被告對於執行勤務之義警乙○○先行挑
    釁、衝撞並出手毆打等情，已據證人乙○○、甲○○、丙○○等人證述綦詳，衡之該3名證人證述之情節均相符一致，
    且均與被告素無怨隙，當無故陷被告入罪之可能，應認該3
    名證人所述為真實，被告前開所辯，應係卸責之詞，不足採
    信。
  (二)按殺人未遂罪之成立，以有戕害他人生命之故意，著手於刺
    殺之實行而未發生死亡之結果為要件，故行為人是否具有殺
    人之故意，加害時所用器具，被害人受傷多寡以及受傷部位
    是否為致命之處，有時雖可藉為認定有無殺意之心證，但究
    不能據為絕對之標準，尚須就行為人主觀犯罪認識與客觀犯
    罪事實，參酌社會上一般經驗法則論理為斷，最高法院84年
    度臺上字第403號判決意旨可參。準此，本案被告究係以確
    定故意殺人或不確定故意殺人或基於對公務員執行職務時，
    對公務員施行強暴，而致證人乙○○受傷，自應就被告主觀
    犯意及客觀事實以資綜合判斷，經查：本件被告與證人乙○○2人素無怨隙，僅係因被告不服證人乙○○之交通指揮
    ，致雙方發生爭執1節，業據證人乙○○證稱屬實，是當可
    認被告與證人乙○○間，當無深仇夙怨，致被告挑起殺人之
    犯意；據證人乙○○於本院審理時證稱：被告當時駕車朝
    其方向衝撞時，見其尚未跳開，即踩煞車使車速降低，如被
    告不踩煞車，其一定會被撞到等語（見本院94年6月7日審判
    筆錄），從而足認被告雖係多次以駕車朝證人乙○○方向衝
    撞，惟其既於察覺可能撞擊證人乙○○時，即已減速避免直
    接撞擊，應可認被告之駕車衝撞行為，應係出於挑釁，而非
    出於殺人之犯意。是本件被告應僅係基於妨害公務之意而為
    之，尚難僅以被告係數次駕車衝撞，即認定被告係出於殺人
    之犯意，是被告及辯護人均辯稱並無殺人犯意等語，尚屬可
    採。
  (三)綜上所述，本件被告於證人乙○○執行公務時，當場侮辱並
    施強暴等情事證明確，被告前揭犯行已堪認定，應予依法論
    科。
二、按刑法所稱之公務員，係指依法令從事於公務之人員，刑法
    第10條第2項定有明文，亦即指依法律或含有法規性質之單
    行命令而執行國家、地方自治團體或公共團體之事務者，而
    與公務員任用法或公務員懲戒法之公務員條件無涉。而依據
    交通義警警察服勤實施要點第2點規定，交通義勇警察之任
    務為：(一)協助整理交通秩序、(二)協助交通指揮、疏導與管制
    、(三)協助交通事故處理及傷患救護、(四)協助交通設施損壞通
    報及維護、(五)協助空襲及戰時交通指揮、疏導與管制、(六)其
    他臨時指派勤務，本件義警乙○○既係於前揭時、地，以交
    通義勇警察身分擔任協助執行一般交通警察勤務之職務，則
    義警乙○○自係依法令從事於公權力公務之人員，而為刑法
    第五章妨害公務罪章所稱之公務員。查被告於上揭時、地，
    於證人乙○○依法執行交通管制勤務時，以輕蔑態度及咆哮
    語氣，當場對證人乙○○出言辱罵「幹你娘」，並駕車朝證
    人乙○○衝撞並丟擲水泥塊及毆打證人乙○○等行為，核犯
    刑法第140條第1項之侮辱公務員罪及同法第135條第1項之對
    公務員施強暴罪。而就被告侮辱公務員乙○○及對公務員乙○○施強暴之犯行部分，公訴人雖未引用論罪法條，惟於事
    實欄已明確記載侮辱公務員及對公務員施強暴之事實，此部
    分之犯罪業經起訴，本院自應予以審理，併此敘明。被告上
    開2次辱罵行為，及數次駕車衝撞、丟擲水泥塊與出手毆打
    證人乙○○行為，分係於相距甚短之時間內反覆實施，在時
    間差距上，難以強行分開，在刑法評價上，以分別視為數個
    舉動之接續施行，合為包括之一行為予以評價，較為合理，
    應分別論以侮辱公務員罪及對公務員施強暴罪之接續犯包括
    一罪。再者，被告侮辱公務員乙○○之行為，並非對於公務
    員乙○○依法執行職務時施強暴之方法行為，而對於公務員
    依法執行職務時施強暴，亦非侮辱公務員之當然結果，且在
    客觀上，兩者亦無不可分離之直接密切關係，殊無方法結果
    之牽連關係，故被告所犯上開2罪之間，堪認犯意各別，行
    為不同，罪質互異，客觀上亦無何牽連關係，應予分論併罰
    。另被告駕車衝撞、丟擲石塊、出拳毆打公務員乙○○之行
    為，均係為達妨害公務目的而實施之，係屬對於執行職務公
    務員乙○○施以強暴罪構成要件之強暴行為，造成公務員乙○○右手掌部挫傷之傷害，尚難認被告另有傷害之犯意，證
    人乙○○因此受有傷害係強暴行為之當然結果，不另論以傷
    害罪，公訴人認應以傷害罪論處，尚有未洽，附此敘明。又
    經本院囑託財團法人彰化基督教醫院精神科，就被告行為時
    之精神狀況進行鑑定，該院鑑定結果認為：被告暴躁易怒，
    並將責任推到外界之人格型態，較傾向為其原本之人格異常
    ，而其此類人格缺失，極易造成社會適應不良，因此併發長
    期之憂鬱症狀，依此推估，其於案發時，亦應屬此類行為之
    再發作。此種偏差行為，雖然與精神疾病有關，但不符合心
    神喪失或精神耗弱之定義，此有該院彰基精鑑字第689號精
    神鑑定報告書1份在卷可稽（見本院第42頁至第43頁），且
    經參酌被告於本院準備程序之一切情狀，被告於行為時，尚
    應不符合心神喪失或精神耗弱之程度，併此敘明。爰審酌被
    告僅因不服交通指揮，即對執行公務之義警出言辱罵，並駕
    車朝義警衝撞，且以石塊丟擲、出手毆打，被告犯罪情狀尚
    非輕微，惟被告之素行尚佳，此有臺灣高等法院被告全國前
    案紀錄表存卷可按，且其行為時，雖尚未達心神喪失或精神
    耗弱之程度，惟其確罹有重度憂鬱症，此有被告提出之財團
    法人彰化基督教醫院二林分院93年6月11日診斷證明書1紙在
    卷可稽（見本院卷第18頁），是被告之控制行為能力，仍係
    較一般常人為低，犯後復已與證人乙○○達成和解，此有彰
    化縣埤頭鄉調解委員會93年民調字第117號調解書1紙在卷可
    稽（見本院卷第19頁）等一切情狀，核情各量處如主文所示
    之刑，並分別諭知易科罰金之折算標準。扣案之水泥塊1塊
    ，係被告所有，供其犯本件對公務員施強暴之罪，業據證人
    乙○○、丙○○證稱在卷，應依刑法第38條第1項第2款規定
    宣告沒收。
三、公訴意旨雖認被告另涉有殺人未遂之犯嫌，惟查，經本院調
    查證據之結果，認被告於駕車衝撞證人乙○○時，應僅係出
    於妨害公務之犯意，尚無殺人之犯意，已如理由欄一、(二)所
    述，就此部分，原應為被告無罪之諭知，惟依據起訴書犯罪
    事實欄之記載，公訴人認被告此部分殺人未遂犯嫌，與被告
    前開經本院論罪科刑之妨害公務部分，應具有想像競合犯之
    裁判上一罪關係，爰不另為無罪之諭知，附此敘明。
據上論斷，應依刑事訴訟法第299條第1項前段，刑法第135條第1
項、第140條第1項、第41條第1項前段、第38條第1項第2款，罰
金罰鍰提高標準條例第1條前段、第2條，判決如主文。
本案經檢察官李毓珮到庭執行職務。
中　　華　　民　　國　　94　　年　　6 　　月　　21　　日
                  刑事第三庭  審判長法   官  余仕明
                                    法   官  王昌鑫
                                    法   官  簡婉倫
以上正本證明與原本無異。
如不服本判決，應於判決送達後10日內，向本院提出上訴狀（ 須
附繕本 ）。
告訴人或被害人對於判決如有不服具備理由請求檢察官上訴者，
其上訴期間之計算係以檢察官收受判決正本之日期為準。
中　　華　　民　　國　　94　　年　　6 　　月　　21　　日
                                    書記官
附錄本案論罪科刑法條
中華民國刑法第135條第1項
對於公務員依法執行職務時，施強暴脅迫者，處三年以下有期徒
刑、拘役或三百元以下罰金。
中華民國刑法第140條第1項
於公務員依法執行職務時，當場侮辱，或對於其依法執行之職務
公然侮辱者，處六月以下有期徒刑、拘役或一百元以下罰金。
